臺灣高等法院臺中分院民事判決
111年度上易字第283號
上  訴  人  張親政
訴訟代理人  黃文皇律師
被  上訴人  蘇文鍾
            蘇榮淋
            劉秋蘭
共      同
訴訟代理人  田俊賢律師
            江宗恆律師
上列當事人間請求返還相當租金之不當得利事件，上訴人對於中
華民國111年3月30日臺灣苗栗地方法院110年度訴字第277號第一
審判決提起上訴，並為訴之追加，本院於111年11月15日言詞辯
論終結，判決如下：   
    主      文
上訴及追加之訴均駁回。
第二審（含追加之訴）訴訟費用由上訴人負擔。
    事實及理由
壹、程序部分：
    按在第二審為訴之變更或追加，非經他造同意，不得為之，
    但請求之基礎事實同一者，不在此限，民事訴訟法第446條
    第1項但書、第255條第1項第2款定有明文。上訴人於原審依
    不當得利之法律關係請求被上訴人給付新臺幣（下同）1,06
    7,243元本息；嗣於本院審理時將之列為先位聲明，並追加
    依民法第439條規定為備位之訴，求為命被上訴人應給付上
    訴人747,243元本息，劉秋蘭、蘇榮淋應連帶給付上訴人32
    萬元本息（見本院卷第83頁、第89至93頁、第136頁、第162
    頁、第174頁、第235至236頁），此與原訴請求之基礎事實
    ，均係本於同一土地遭占用所衍生之爭執，核與上開規定相
    符，應予准許。
貳、實體部分：
一、上訴人主張：分割前苗栗縣○○市○○段000地號土地（下稱系
    爭土地，以下就同段地號土地僅略稱其地號）原為伊與伊胞
    兄即訴外人○○○共有，應有部分各2分之1，嗣經原法院以107
    年度重訴字第000號判決分割2筆土地，並於108年9月18日確
    定，而由伊單獨所有000-0地號土地（下稱系爭甲土地）、○
    ○○單獨所有000地號土地（下稱系爭乙土地，嗣○○○於109年2
    月14日以買賣為原因，將系爭乙土地移轉登記予被上訴人蘇
    文鍾）。詎被上訴人未經伊同意，於【期間一】（自102年9
    月18日起至伊發函催告被上訴人遷移之日即107年9月17日止
    ）無權占用系爭土地，及於【期間二】（自107年9月18日起
    至107年12月31日止，及自108年1月1日起至109年4月30日止
    ）無權占用系爭土地及系爭甲土地，而受有相當於租金之不
    當得利共1,067,243元（計算式詳如附表）。縱認兩造間就
    系爭土地存在租賃契約，伊從未受領被上訴人給付之租金，
    亦未授權伊父親即訴外人○○○代為受領租金。爰依民法第439
    條規定，追加備位請求如下列追加備位聲明之判決（原審為
    上訴人敗訴之判決，上訴人不服，提起上訴，並為訴之追加
    ）。其先位上訴聲明：㈠原判決廢棄；㈡被上訴人應給付上訴
    人1,067,243元，及自起訴狀繕本送達翌日起至清償日止按
    年息5％計算之利息；追加備位聲明：被上訴人應給付上訴人
    747,243元，劉秋蘭、蘇榮淋應連帶給付上訴人32萬元，及
    均自起訴狀繕本送達翌日起至清償日止按年息5％計算之利息
    。
二、被上訴人則以：上訴人自起訴日回溯5年之不當得利返還請
    求權，已罹於消滅時效。系爭土地原為上訴人之母即訴外人
    ○○○○所有，自74年間起，○○○經○○○○授權管理系爭土地，並
    口頭出租予劉秋蘭、蘇榮淋經營○○○○麵店，採一年一約制，
    租金均匯款至○○○之銀行帳戶。嗣○○○○死亡，上訴人及○○○於
    96年9月26日登記為系爭土地之共有人，惟仍由○○○代理（或
    表見代理）上訴人、○○○與劉秋蘭、蘇榮淋洽談107年12月31
    日以前之租賃事宜，劉秋蘭、蘇榮淋亦均有依約將租金交付
    ○○○，而為系爭土地合法承租人，蘇文鍾為劉秋蘭之家屬，
    亦有權占有系爭土地，而無不當得利。且於107年5月間，因
    苗栗縣頭份市中華路進行拓寬工程，○○○○麵店即歇業，伊等
    未再占用系爭土地，縱其上曾堆積雜物，亦與伊等無涉。嗣
    ○○○於107年9月10日表示為上訴人之代理人而與劉秋蘭就系
    爭土地訂立租賃契約，並約定租賃期間自108年1月1日起至1
    18年1月1日止，每月租金2萬元（下稱第一版租約），上訴
    人明知此情卻不為反對之表示，應有表見代理之情事。縱認
    第一版租約未獲上訴人同意，○○○、○○○另於107年9月13日共
    同與劉秋蘭就系爭土地訂立租賃契約，並約定租賃期間自10
    8年1月1日起至118年1月1日止，每月租金4萬元（下稱第二
    版租約），劉秋蘭因而交付支票24紙予○○○、○○○作為租金之
    給付，故劉秋蘭為系爭土地之承租人，蘇榮淋、蘇文鍾則為
    劉秋蘭之家屬，均有權占有系爭土地，自無不當得利可言。
    即便上訴人嗣後否認第二版租約而將該支票24紙退回，而致
    該租約不成立，然因第一版租約、第二版租約屢生爭執，伊
    等於107年5月間後，即未占用系爭土地。縱系爭土地於108
    年9月18日經判決分割確定，伊等亦未曾占用上訴人所有之
    系爭甲土地，自無不當得利。況上訴人以「月租金4萬元」
    為請求返還不當得利之計算基準，顯係自認兩造間有租賃關
    係存在。至上訴人備位請求劉秋蘭、蘇榮淋連帶給付自108
    年1月1日起至109年4月30日止之租金32萬元部分，上訴人既
    已退還伊用以給付租金之24紙支票，足見上訴人主觀上無意
    就系爭土地與劉秋蘭訂立租賃契約，該租賃契約自始不成立
    。上訴人於原審主張兩造間就系爭土地「無」租賃關係，復
    於第二審主張兩造間就系爭土地「有」租賃關係，違背禁反
    言原則等語置辯。並答辯聲明：上訴及追加之訴均駁回。
三、本院經爭點整理及協議簡化爭點之結果如下：（見本院卷第
    176至178頁、第238頁）
  ㈠兩造不爭執事項：
  ⒈坐落苗栗縣○○市○○段000地號土地（即系爭土地）原為上訴人
    之母親○○○○所有，○○○○死亡後，由上訴人與其兄○○○於96年9
    月26日因分割繼承而登記為系爭土地之共有人，應有部分各
    2分之1。
  ⒉系爭土地於108年6月6日經原法院以107年度重訴字第000號判
    決原物分割，由上訴人分得東北側土地（分割後為：苗栗縣
    ○○市○○段00000地號，即系爭甲土地），○○○分得西南側土地
    （分割後為：苗栗縣○○市○○段000地號，即系爭乙土地），
    該判決於108年9月18日確定。
  ⒊○○○於109年2月14日將系爭乙土地出售予蘇文鍾，並辦妥所有
    權移轉登記。
  ⒋劉秋蘭分別於下列時間將下列金額匯款予上訴人之父親○○○：
　　⑴94年12月5日匯款5,000元。
  　⑵106年1月24日匯款5,000元。
　　⑶97年1月17日匯款3萬元。
　　⑷97年12月23日匯款3萬元。
　　⑸98年12月18日匯款3萬元。
　　⑹99年12月29日匯款3萬元。
　　⑺100年12月21日匯款3萬元。
　　⑻102年1月2日匯款3萬元。
　　⑼102年12月24日匯款3萬元。
　　⑽104年1月23日匯款3萬元。
　　⑾104年12月29日匯款3萬。　　
　　⑿106年1月19日匯款35,000元。
  ⒌上訴人曾對劉秋蘭、蘇榮淋提起竊佔之刑事告訴，經臺灣苗
    栗地方檢察署（下稱苗栗地檢署）檢察官偵查後認定劉秋蘭
    、蘇榮淋係本於租賃契約而使用系爭土地，無竊佔犯意，以
    108年度偵字第0000號為不起訴處分，並告確定。
  ⒍若上訴人請求不當得利有理由，【期間一】（自102年9月18
    日起至107年9月17日止）之金額以667,243元為之；【期間
    二】（自107年9月18日起至107年12月31日止、自108年1月1
    日起至109年4月30日止）之金額以40萬元為之（原起訴請求
    之3個期間已變更為上開2個期間）。
  ⒎被證9之LINE對話內容是上訴人（左側）與蘇榮淋（右側）之
    對話，上訴人於其內有提及「和他老人家約好，可以省事」
    、「怎樣算的，再找我爸」。
　㈡本件爭點：
  ⒈上訴人先位請求被上訴人給付【期間一】、【期間二】之不
    當得利，有無理由？
  ⑴○○○是否有代理上訴人成立租約、收取租金之權限？
  ⑵若否，上訴人之不當得利請求權是否已經罹於時效？
  ⒉若兩造間有租約存在，上訴人於第二審追加依民法第439條規
    定，備位請求被上訴人給付747,243元，及劉秋蘭、蘇榮淋
    連帶給付自108年1月1日起至109年4月30日止之租金32萬元
    ，有無理由？
四、得心證之理由：　　
  ㈠上訴人請求被上訴人給付【期間一】、【期間二】之不當得
    利，均無理由：
　⒈按無法律上之原因而受利益，致他人受損害者，應返還其利
    益，民法第179條定有明文；又無權占有他人房地，可能獲
    得相當於租金之利益，為社會通常之觀念。次按租金之請求
    權，因五年間不行使而消滅；消滅時效，因起訴而中斷；時
    效完成後，債務人得拒絕給付，民法第126條、第129條第1
    項第3款、第144條第1項亦有明定。再按租金之請求權因五
    年間不行使而消滅，既為民法第126條所明定，則凡無法律
    上之原因，而獲得相當於租金之利益，致他人受損害時，如
    該他人之返還利益請求權，已逾租金短期消滅時效之期間，
    對於相當於已罹於消滅時效之租金之利益，即不得依不當得
    利之法則，請求返還（最高法院96年度台上字第0000號判決
    意旨參照）。是請求給付相當於租金之不當得利，其請求之
    標的，雖非租金，而係不當得利，惟其性質與租金相近，仍
    應受前開請求權短期時效之限制。上訴人既請求被上訴人給
    付【期間一】、【期間二】之不當得利，並經被上訴人為時
    效抗辯，自應由上訴人就其本件請求未罹於時效為舉證。
  ⒉上訴人於【期間一】中之102年9月18日起至105年7月26日之
    不當得利請求權已因罹於時效而消滅：
　　上訴人對被上訴人請求自102年9月18日起至107年9月17日止
    之【期間一】不當得利，經被上訴人為時效抗辯（見原審卷
    一第197頁）。查，上訴人係於110年7月27日提起本訴，有
    民事起訴狀上之收狀章可參（見原審卷一第11頁），是於該
    日因起訴而中斷時效，經被上訴人為時效抗辯，又未見上訴
    人就其於起訴前已有請求乙節為舉證，則上訴人僅得請求自
    該日回溯5年，即自105年7月27日起算之相當於租金之不當
    得利，則其請求之102年9月18日至105年7月26日相當於租金
    之不當得利，已因時效而消滅，被上訴人自得拒絕給付。
　⒊兩造間於【期間一】中之105年7月27日至107年9月17日，及
    【期間二】中之107年9月18日至107年12月31日因有租約存
    在，被上訴人並非無權占有，上訴人此部分不當得利之請求
    為無理由：
　⑴上訴人所主張被上訴人於【期間一】中之105年7月27日至107
    年9月17日，及【期間二】中之107年9月18日至107年12月31
    日無權占用系爭土地等情，與上訴人於不爭執事項⒌刑事案
    件偵查中陳稱：○○○有跟劉秋蘭、蘇榮淋簽租賃契約，期間
    是108年1月1日到118年1月1月日。在今年以前劉秋蘭跟蘇榮
    淋是用口頭約定的契約等語【見苗栗地檢署107年度他字第0
    000號卷（下稱他字卷）第8頁，原審卷一第251頁】，而肯
    認劉秋蘭、蘇榮淋於107年12月31日之前均係以口頭約定之
    方式承租系爭土地使用，其主張前後不一，何者為真，已有
    可疑。
　⑵復參○○○於不爭執事項⒌刑事案件之警詢中陳稱：伊為系爭土
    地的地主之一，系爭土地有出租予蘇榮淋及劉秋蘭，是伊弟
    弟張親政告知伊的，大約已租給他們約30年了。就伊所知是
    從85年起承租至今，85年至107年每年租金是30,000元，都
    有如時收到，蘇榮淋、劉秋蘭有續租系爭土地，目前仍是他
    們所承租的，租期自108年1月1日至同年12月31日等語（他
    字卷第66至67頁，原審卷一第231至232頁）；再於該案偵查
    中證稱：蘇榮淋、劉秋蘭有向伊父親○○○租用系爭土地，已
    經租用1、20年，伊不知道有無租賃契約或口頭約定，但伊
    知道有租金、有拿錢，租金是伊父親在拿。是伊帶著父親去
    找劉秋蘭、蘇榮淋做見證，但租金的事都是父親在處理，伊
    忘記系爭土地是父親還是母親的，但系爭土地的事，都是伊
    父親在處理。107年公路局拓寬道路時，劉秋蘭、蘇榮淋當
    然有承租系爭土地，才會將物品堆放在系爭土地。租金的事
    都是伊父親在處理，伊弟弟這次的告訴是莫名其妙，劉秋蘭
    、蘇榮淋也是還在承租中等語（見他字卷第137至138頁，原
    審卷一第229至230頁）。可見系爭土地歷來均是由○○○對外
    代表地主即其配偶○○○○或上訴人及○○○與劉秋蘭、蘇榮淋洽
    談租賃事宜，上訴人亦曾將此租賃情節告知○○○，上訴人對
    此情應有所知悉，且未曾表示不同意。又劉秋蘭分別於下列
    時間將下列金額匯款予上訴人之父親○○○：97年1月17日匯款
    3萬元；97年12月23日匯款3萬元；98年12月18日匯款3萬元
    ；99年12月29日匯款3萬元；100年12月21日匯款3萬元；102
    年1月2日匯款3萬元；102年12月24日匯款3萬元；104年1月2
    3日匯款3萬元；104年12月29日匯款3萬；106年1月19日匯款
    35,000元等情，為兩造所不爭執（不爭執事項⒋參照），堪
    信為真。核與前開○○○所稱劉秋蘭、蘇榮淋與○○○間之租約為
    一年一約，每年租金3萬元等情相符，可見劉秋蘭上開匯款
    予○○○之款項應為系爭土地之租金無訛。是劉秋蘭、蘇榮淋
    自85年間起至107年12月31日以口頭方式與有權代表系爭土
    地地主之○○○成立租約，並均有按期繳付租金，其等與家人
    蘇文鍾占有使用系爭土地，自係基於承租人之地位所為，並
    非無權占有使用系爭土地。
　⑶上訴人雖一再爭執○○○年事已大，且未經授權談及契約內容及
    收取租金，○○○收取租金後亦未交付上訴人，租約應不生效
    力等情，然○○○迄未遭監護宣告或輔助宣告，且○○○除於107
    年1月10日因持續性憂鬱症、非物質或已知生理狀況引起的
    非特定的睡眠障礙症、同年5月16日因血管性巴金森氏症就
    診外，其餘就診原因均係糖尿病、高血壓等症狀，有○○○在
    臺北市立聯合醫院之病歷在卷可憑（見原審卷一第392至406
    頁），尚難以其就診紀錄認定其精神狀況已無判斷能力。且
    上訴人於不爭執事項⒌刑事案件中已自承劉秋蘭、蘇榮淋自8
    5年起至於107年12月31日均係以口頭約定之方式承租系爭土
    地使用等語如前，顯係就○○○先前與劉秋蘭、蘇榮淋口頭約
    定租約之方式已有同意並承認其效力。況據被上訴人所提之
    LINE對話紀錄，兩造均不爭執該對話人為上訴人與蘇榮淋（
    不爭執事項⒎參照），上訴人在對話中將○○○之臺北地址告知
    蘇榮淋，另有「上訴人：我想不用○○○寫委託書，您跟他訂
    約定書八年，一年給他3萬元。再和我另訂約定書（應為租
    約之意），金額再議」，「蘇榮淋：昨天到臺北見您父親談
    土地問題，已有共識，租十年每月匯壹萬給他，他要請外勞
    」，「上訴人：和他老人家約好，可以省事」、「最後蓋好
    章的約定，麻煩拍照傳給我」，「蘇榮淋：謝謝」、「頭份
    的土地基，吾已處理好，今送錢到臺北給你老爸」，「上訴
    人：您說說怎樣處理的」、「怎樣算的，再找我爸」，「蘇
    榮淋：我向您報告，擋土牆及排水溝已處理好了」、「只給
    你爸，沒有給○○○，改天我做東請您們父子，兄弟一起團圓
    ，老爸交待」，「上訴人：我想這不算數，明天過去把錢退
    給您」，「蘇榮淋：如有問題我們可私下談，拜託您！」，
    「上訴人：可談，也退您錢」、「您留戶名帳號先退給您」
    、「…我們5月中雙方連同你爸爸達成口頭合約，新合約，約
    定每月1萬元整，從明年108年開始，怎麼你突然變卦呢」之
    對話（原審卷一第233至241頁）。可見兩造於107年間在談
    論108年後系爭土地之租賃事宜，上訴人係以向被上訴人告
    知○○○地址並要求被上訴人去找○○○處理，且一再表示「和他
    老人家約好，可以省事」、「怎樣算的，再找我爸」等語之
    方式，對蘇榮淋表示○○○為其洽談租約之代理人之意，均未
    見上訴人有何敘及○○○年事已大無法任事，或未經授權無法
    代上訴人洽談租約之情。則上訴人直至107年仍委由○○○代為
    與劉秋蘭、蘇榮淋洽談系爭土地租賃事宜，益見○○○當時精
    神狀況仍為正常，且具有與他人洽談租約之能力。若○○○當
    時精神狀況已失去判斷能力，何以上訴人仍同意由○○○與劉
    秋蘭、蘇榮淋洽談承租系爭土地之事。則○○○於85年至107年
    12月31日代理系爭土地地主與劉秋蘭、蘇榮淋成立之租約，
    自屬有效。縱上訴人另主張：○○○未將收取之租金交付予上
    訴人等語，惟此僅係其與○○○間之委任關係有無債務不履行
    之問題，與該租約是否成立及租約之效力並無影響，上訴人
    自無從以此主張先前之口頭租約不生效力。
  ⑷被上訴人於85年起至107年12月31日就系爭土地既係本於租賃
    關係而占有，自非無權占有，上訴人請求被上訴人給付【期
    間一】（包括105年7月27日至107年9月17日），及【期間二
    】中之107年9月18日至107年12月31日之不當得利，即屬無
    據，不應准許。
  ⒋上訴人無法證明【期間一】自107年5月起至【期間二】期間
    被上訴人尚占有使用系爭土地及系爭甲土地，其請求不當得
    利均無理由：
  ⑴系爭土地週邊中華路於107年5月間施作拓寬工程乙節，有內
    容為一建物懸掛「○○○○麵店道路拓寬因素遷移至…」之告示
    ，旁邊建物經怪手拆除，路旁有施作之鋼筋、水溝蓋、新鋪
    設水泥路面之照片，及拓寬後之現況照片在卷可證（見原審
    卷一第33、39、43、121頁），並有新聞報導之網頁資料可
    參（見原審卷一第209至210頁），堪信為真。而以上開照片
    內容觀之，中華路在施作拓寬工程前，被上訴人有在系爭土
    地上之建物經營○○○○麵店，但在拓寬工程施作時，系爭土地
    上之建物已拆除完畢，○○○○麵店並已遷移至他處營業，系爭
    土地上雖有遭堆置雜物或招牌，惟該雜物或招牌是否為被上
    訴人所堆放，或為拆除後所遺留之廢棄物，既為被上訴人所
    否認，單以上訴人所提出之照片，尚難認定被上訴人因拓寬
    工程搬遷後仍有繼續占用系爭土地。況系爭土地前經○○○提
    起分割共有物訴訟，經原法院107年度重訴字第000號承審法
    官於108年1月25日至系爭土地現場履勘，該土地西北側臨拓
    寬中之中華路，地勢平坦，現況為空地，並無建物等情，有
    該勘驗筆錄在卷可稽（見原審卷一第223頁），益見於中華
    路拓寬工程中，系爭土地上並無建物且為空地。上訴人所稱
    有遭被上訴人占用乙節，顯非屬實。至於上訴人雖提出眾多
    照片（見原審卷二第97至100頁，本院卷第105至123頁、第1
    29至131頁）欲證明被上訴人於107年5月後仍繼續占用系爭
    土地至109年4月底，然該照片上之標示日期均為上訴人自行
    事後製作，是否為實際拍攝日期已有可疑；且上訴人於108
    年9月18日因上開分割共有物訴訟判決確定而單獨取得系爭
    甲土地之所有權，但上訴人所提出之照片內容並無法確認是
    108年9月18日前或後所拍攝，且其上物品稀落僅屬散置之廢
    棄物，不足表彰占有事實，亦無從確認係於108年9月18日前
    放置於上訴人所共有之系爭土地或於108年9月18日後放置於
    上訴人單獨取得所有之系爭甲土地亦無從認定，則上訴人此
    部分主張，自無可採。
　⑵被上訴人自系爭土地旁之中華路於107年5月間進行拓寬工程
    後，即未再占有使用系爭土地乙節，業據本院認定如前。而
    系爭土地於108年6月6日經原法院以107年度重訴字第000號
    判決原物分割，由上訴人分得系爭甲土地，○○○分得系爭乙
    土地，該判決於108年9月18日確定；○○○於109年2月14日將
    系爭乙土地出售予蘇文鍾，並辦妥所有權移轉登記等情，為
    兩造所不爭執（不爭執事項⒉、⒊參照），並有系爭乙土地之
    土地登記第一類謄本在卷可參（見原審卷一第139至140頁）
    ；蘇文鍾於購入系爭乙土地後，於其上○○○段000建號建物（
    門牌號碼為苗栗縣○○市○○里○○路0000○0號）作為餐廳、住宅
    使用，並於109年10月30日辦妥第一次登記，亦有該建物登
    記謄本附卷可佐（見原審卷一第141至142頁）；佐以上訴人
    所提出現場於110年間之照片（見原審卷一第175頁），被上
    訴人於分割後由○○○取得並出售予蘇文鍾之系爭乙土地範圍
    ，與相鄰之同段000地號土地上之建物，合併使用作為○○○○
    麵之店面，而分割後由上訴人取得之系爭甲土地，則係由TO
    YOTA車廠在使用。可見系爭土地於108年9月18日判決分割後
    ，蘇文鍾向分得系爭乙土地之○○○購入該土地，並於109年10
    月30日以其上另行興建之建物供餐廳營業使用之方式占有使
    用系爭乙土地，而未占用上訴人分得之系爭甲土地甚為明確
    。
　⑶上訴人雖主張：被上訴人於中華路拓寬工程施作期間，仍繼
    續以於系爭土地上堆放拆除物、招牌、水塔等物之方式，占
    有使用系爭土地等語，並提出現場照片為證（見原審卷二第
    97至100頁）。然該照片上標示之日期及堆放物內容，明顯
    為事後加工套印，且為被上訴人所爭執真正，則該照片之拍
    攝日期是否即為套印字句所載之日期，已有可疑。再其中部
    分照片可見中華路在施工，路邊鋼筋及水泥護欄、水溝蓋正
    在施作（見原審卷二第98至99頁），則其上廢棄物是否為被
    上訴人所堆置，或為拓寬工程施工單位所暫時堆置，尚無從
    區別，上訴人又未舉證證明該堆置物品係被上訴人所為，自
    無從單以該照片內容即認被上訴人有占有使用系爭土地。上
    訴人此部分主張，自難認定為真。
　⑷上訴人雖又主張：被上訴人於109年4月間有置放其營業之牛
    肉麵店招牌在系爭甲土地上，而有占用該土地之情等語，並
    提出上證二之照片為證（見本院卷第131頁）。然該照片上
    並無記載拍攝日期，經被上訴人爭執該照片之拍攝時間，自
    無從單以該照片內容看出實際拍攝日期。而若上訴人主張為
    真，該照片確為109年4月間所拍攝，該招牌亦確為被上訴人
    所置放，然斯時系爭土地已經判決分割為系爭甲土地、系爭
    乙土地，且蘇文鍾業已向○○○購入系爭乙土地，該招牌占用
    之位置是否即為上訴人分得之系爭甲土地，或為蘇文鍾購入
    之系爭乙土地，自該照片中亦無法明確認定。則上訴人之主
    張，自無可採。
　⑸上訴人雖另主張：被上訴人於109年4月間為於系爭乙土地上
    興建建物，而有占用系爭甲土地製作土坡供怪手進出，及於
    土坡入口放置紐澤西護欄，並於系爭甲土地上置放施工零件
    材料，以供其於系爭乙土地上興建建物等語，並提出原證41
    、上證一之照片為證（見原審卷二第17頁，本院卷第105至1
    23頁）。而蘇文鍾於109年2月14日購入系爭乙土地，於109
    年10月30日就其上同段000建號建物辦妥第一次所有權登記
    等情，業據本院認定如前。則以上訴人主張之109年4月間，
    與蘇文鍾於系爭乙土地上○○○段000建號建物之時間應有吻合
    。然被上訴人就該照片拍攝時間有所爭執，上訴人雖持以該
    照片「更改日期」欄所示日期即為原始拍攝日期，然除「更
    改日期」欄外尚有「建立日期」欄、「存取日期」欄，其上
    日期與「更改日期」欄有2年以上之落差，顯見上訴人所提
    出之照片內容並非初始原始檔，自難認定上訴人所稱「更改
    日期」欄之內容即為實際拍攝日期為真。況被上訴人於107
    年12月31日前有與代理系爭土地地主之○○○口頭成立租約乙
    節，業據本院認定如前，上開照片日期是否為被上訴人於租
    賃關係存在時所為，亦有可能。上訴人既無從舉證上開照片
    實際拍攝日期，又為被上訴人所爭執，自無從以上訴人所單
    方陳稱之拍攝日期與被上訴人興建建物之日期相近，即認上
    訴人所稱之照片拍攝日期為真。上訴人此部分主張，亦難採
    信。
　⑹基上，上訴人既無從舉證證明被上訴人於107年5月中華路拓
    寬工程後至系爭土地於108年9月18日分割前仍有占有使用系
    爭土地、於108年9月18日分割後至109年4月30日有占有使用
    系爭甲土地，其請求被上訴人給付此段期間（即【期間一】
    自107年5月起至【期間二】期間）占用土地之不當得利，即
    屬無據。
　㈡上訴人依租賃契約請求被上訴人給付租金並無理由：
  ⒈上訴人雖主張：兩造間自102年9月18日至107年12月31日有租
    約存在，但上訴人從未收受被上訴人交付之租金，而請求被
    上訴人給付該期間之租金等語，然上訴人與劉秋蘭、蘇榮淋
    於102年9月18日至107年12月31日間有口頭租約存在，劉秋
    蘭、蘇榮淋並已給付租金完畢等情，業據本院認定如前，則
    與上訴人訂有租賃契約之人既僅劉秋蘭、蘇榮淋，上訴人自
    無從以租賃契約向蘇文鍾為請求；且劉秋蘭、蘇榮淋既已給
    付租金完畢，上訴人亦無從再行請求其等給付租金。上訴人
    此部分主張，自屬無據。
　⒉上訴人又主張：劉秋蘭與○○○簽立第二版租約，已就系爭甲土
    地成立租約，由蘇榮淋擔任連帶保證人，並約定每月租金4
    萬元，但上訴人迄今未取得被上訴人交付之租金，自得依約
    請求劉秋蘭、蘇榮淋連帶給付108年1月1日至109年4月30日
    之租金等語，為劉秋蘭、蘇榮淋所否認，並以前詞置辯。則
    上訴人就第二版租約確有成立且生效力乙節，應負舉證責任
    。然上訴人於原審一再否認有授權○○○代理上訴人與劉秋蘭
    簽立第一版租約、第二版租約，卻又於第二審程序主張上訴
    人與劉秋蘭間基於第二版租約而有租賃關係存在，其前後陳
    述不一，已有矛盾。再○○○曾以上訴人代理人身分與劉秋蘭
    、蘇榮淋簽立第一版租約，但因上訴人不滿意該租金僅約定
    每月2萬元，而否認該契約效力，經○○○以上訴人代理人身分
    與劉秋蘭、蘇榮淋協議後再行簽立第二版租約，約定租金為
    每月4萬元，劉秋蘭並先行簽發24紙支票作為各期租金之支
    付，上訴人嗣後仍不滿意而將劉秋蘭交付之24紙支票全數退
    回予劉秋蘭等情，為兩造所不爭執，並有該二份契約及劉秋
    蘭簽發之支票24紙在卷可參（見原審卷一第49至53頁、第55
    至59頁、第61至63頁）；參以上訴人與蘇榮淋之LINE對話紀
    錄：「上訴人：我想這不算數，明天過去把錢退給您」，「
    蘇榮淋：如有問題我們可私下談，拜託您！」，「上訴人：
    可談，也退您錢」、「您留戶名帳號先退給您」、「我也沒
    有毀約，因為沒有簽約，督促您簽約也是半年前的事了，應
    該是仁至義盡」，「蘇榮淋：⒈大家相處30多年跟你們租也3
    0多年，我們的人也很講信用，從沒有拖欠你們租金⒉我們現
    有合約是到今年12月底，且費用已全數繳清⒊我們5月中雙方
    連同你爸爸達成口頭合約，新合約，約定每月1萬元整，從
    明年108年開始，怎麼你突然變卦呢」、「我老婆親手將支
    票交給你指定代理人你父親，親民大哥也在場見證，我也盡
    最大努力要跟你好好談，你不要我也沒法！那就看律師怎麼
    處理」，「上訴人：你可惜投入的地下管線及鑽孔的錢，不
    如你賣了顯會段000地號土地，彌補投資損失。或是租給『郭
    台銘』出利益。你給的支票當然也是還給你」（原審卷一第2
    33至241頁），足認上訴人確曾由○○○代理與劉秋蘭、蘇榮淋
    簽立第一版租約，嗣因上訴人不滿意租金金額，另行協議簽
    立第二版租約，而生以第二版租約取代第一版租約之效力，
    又因上訴人於劉秋蘭簽立第二版租約並交付支票予○○○後，
    執意返還支票予劉秋蘭，而否認該第二版租約之效力，經劉
    秋蘭收受退還之支票後，上訴人與劉秋蘭間確定無法達成租
    賃契約之意思表示合致，第二版租約自不成立。則上訴人與
    劉秋蘭自108年1月1日起即因上開租約簽立爭議而遲未成立
    租賃關係。其等間既無租賃關係存在，上訴人以第二版租約
    請求劉秋蘭、蘇榮淋連帶給付租金，即無可採。另上訴人並
    未主張與蘇文鍾間存有何租賃關係，其依民法第439條規定
    請求蘇文鍾給付租金，更屬無據。
五、綜上所述，上訴人依民法第179條規定，請求被上訴人給付1
    ,067,243元，及自起訴狀繕本送達翌日起至清償日止按年息
    百分之5計算之利息，為無理由，應予駁回。原審為上訴人
    敗訴之判決，並無不合。上訴意旨指摘原判決不當，求予廢
    棄改判，為無理由，應駁回其上訴。又上訴人於本院追加依
    民法第439條規定請求被上訴人應給付上訴人747,243元，劉
    秋蘭、蘇榮淋應連帶給付上訴人32萬元，及均自111年8月12
    日追加聲明狀繕本送達翌日起至清償日止按年息百分之5計
    算之利息，亦無理由，應駁回其追加之訴。
六、本件事證已明，兩造其餘攻擊防禦方法及所用證據，經本院
    斟酌後，認為均不足以影響本判決之結果，爰不逐一論列，
    附此敘明。
七、據上論結，本件上訴及追加之訴均無理由，爰判決如主文。
中　　華　　民　　國　　111 　年　　12　　月　　6 　　日
                 民事第五庭     審判長法　官  黃綵君
　　　　　　　　　　　　　　          法　官  吳崇道
　　　　　　　　　　　　　　　        法　官  楊珮瑛
　　　　　　　　　　　　　　　　　　              
正本係照原本作成。       
不得上訴。                         
                                      書記官  金珍華
　　　　　　　　　　　　　　　　　　 
中　　華　　民　　國　　111 　年　　12　　月　　6 　　日
附表：　　
被上訴人占用期間 （民國）  不當得利金額 （新臺幣，小數點以下四捨五入） 【期間一】 102年9月18日起至107年9月17日止 667,243元 （計算式：538.11㎡×苗栗縣○○市○○段00000地號土地107年1月之申報地價4,959.9元/㎡×權利範圍1/2×年息10％×5年＝667,243元） 【期間二】 107年9月18日起至107年12月31日止 40萬元 （計算式：月租4萬元×權利範圍1/2×20月＝40萬元）  108年1月1日起至109年4月30日止